---
title: "Trabajo de Fin de Máster: Workflow parte 4 Genómica"
date: "5/6/2021"
output: pdf_document
bibliography: Workflow4.bib
csl: springer-vancouver-brackets.csl
---

## Índice:

1. **Preparación del entorno de trabajo:**
  * 1.1. _Preparación del entorno._
  * 1.2. _Carga de paquetes a utilizar._
2. **Descarga de datos.**
3. **Filtrado de missing values** 
4. **Control de calidad**
5. **Selección de muestras**


## 1. Preparación del entorno de trabajo:

### 1.1. Preparación del entorno:

Lo primero que hacemos es definir en el chunk el atributo cache=TRUE, para que R guarde los resultados de los chunks y solo repita la ejecución de un chunk, y de los otros chunks que se vean afectados por dicho cambio cuando se cambie el código en el chunk.

```{r setup, include=FALSE}
knitr::opts_chunk$set(echo = TRUE, comment = NULL, cache = TRUE)
```

Ahora definimos nuestro directorio:
```{r}
setwd("~/Documentos/6to cuatrimestre/TFM/Workflows/Workflow")
```

### 1.2. Carga de paquetes a utilizar.

Ahora se va a cargar los paquetes que vamos a utilizar y que explicaremos según se vayan requiriendo:


## 2.Descarga de datos.

Se probó entrenar iClusterBayes con los datos de CNASNP y realizar el filtrado propuesto por el manual de iClusterBayes para datos de CNASNP, pero generó más variables que las de GISTIC_AllByGene en función de los genes afectados. 

Los datos de GISTIC_AllGene ya se descargaron junto con los de metilación con el paquete `curatedTDGAData`, por lo que ahora se cargarán los data frames guardados para poder usarlos en los pasos siguientes.

Para ello primero se cargará el archivo.csv con la función `read_csv` del paquete `readr`. Como se cargan en formato tribble se convertirán a data frame con `as.data.frame`. La primera columna son los nombres de las filas, genes, por lo que se da los valores de la primera columna a las filas con la función `rownames`, y a continuación se elimina la primera columna.

```{r message=FALSE, warning=FALSE}
datos_CNA<-as.data.frame(readr::read_csv("Datos_patologicos_parte2/datos_COAD_pat_01_COAD_GISTIC_AllByGene-20160128.csv"))
rownames(datos_CNA)<-datos_CNA$X1
datos_CNA<-datos_CNA[, -1]
datos_CNA[1:5, 1:2]
```

A continuación se va a acortar el nombre de las muestras para que se puedan ver llos datos en menos espacio y para en el Workflow parte4 poder comparar las muestras de este dataset con los de las otras ómicas.

```{r}
datos_CNA[1:5,1:3]
```

```{r}
temp<-colnames(datos_CNA)
colnames(datos_CNA)<-stringr::str_sub(temp, start=1, end=15)
datos_CNA[1:5,1:3]
```
## 3.Filtrado de Missing values:

Lo primero que se hará será crear la función `missing_values` que calcule el porcentaje de missing values por cada columna o fila, para poder observar la calidad de los datos antes del filtrado. No se explicará porque ya se explicó en Workflow_parte1_transcriptómica, ni se comprobará su funcionamiento porque ya se realizó en Workflow_parte2_metilómica.

```{r}
missing_values<-function(data, dimention, total){
  db<-apply(as.matrix(data), dimention, function(y) sum(is.na(y))*100/total)
}
```

* **Porcentaje de Missing Values en muestras**

```{r}
tabla_mv_CNA<-data.frame(missing_values(datos_CNA, 2, nrow(datos_CNA)))
colnames(tabla_mv_CNA)<-"porcentaje"
head(tabla_mv_CNA)
```

Se comprueba si hay alguna muestra con missing values:
```{r}
boxplot(tabla_mv_CNA, col="red",  ylab="Porcentaje de Missing Values")
```

Se observa que no hay missing values en ninguna muestra, igualmente se estudiará los missing values por gen por si el elevado número de genes y los pocos missing values han hecho que el porcentaje se aproxime a 0.

* **Porcentaje de Missing Values en genes**

```{r}
tabla_mv_CNA<-data.frame(missing_values(datos_CNA, 1, ncol(datos_CNA)))
colnames(tabla_mv_CNA)<-"porcentaje"
head(tabla_mv_CNA)
```

Se comprueba si hay missing values:
```{r}
boxplot(tabla_mv_CNA, col="red",  ylab="Porcentaje de Missing Values")
```

De nuevo no hay missing values, por lo tanto ,los datos se pueden usar tal y como están en la integración. 

## 4. Control de Calidad

Estos datos ya se han normalizado y anotado en el nivel en el que se han descargado, aún así vamos a ver la cantidad de ruido que tienen.

```{r}
boxplot(datos_CNA[,1:150], ylab="G-scores", col="light blue", outline=FALSE )
# Se añade una línea horizonta que corresponde con la mediana de G-scores.
abline(h=median(as.matrix(datos_CNA)),col="blue")
title("Boxplots of G-scores")
```
```{r}
boxplot(datos_CNA[,151:292], ylab="G-scores", col="light blue", outline=FALSE )
# Se añade una línea horizonta que corresponde con la mediana de G-scores.
abline(h=median(as.matrix(datos_CNA)),col="blue")
title("Boxplots of G-scores")
```

Se observa que a pesar de estar normalizados los datos muestran una distribución muy distinta debido a que los mismos genes no están afectados en todas las muestras, y cuando lo están no lo están de la misma forma. Por ello la normalización no es capaz de homogeneizar los datos. 

## 5. Seleccion de muestras

```{r}
Metiloma_filtrado <- read_csv("Datos_parte3/Metiloma_filtrado.csv")
match(colnames(Metiloma_filtrado), colnames(datos_CNA))
```

Vemos que tienen el mismo orden ya que en el Workflow parte2 se descargaron juntos y se seleccionó las muestras que estuvieran en ambos.


Se va a guardar los datos, aunque no hayan cambiado los valores se ha renombrado las muestras, así que ahorraremos repetir el proceso.

```{r}
dir.create("Datos_parte4")
resultdir<- file.path("~/Documentos/6to cuatrimestre/TFM/Workflows/Workflow/Datos_parte4", "CNA_GISTIC.csv")
write.csv(datos_CNA, resultdir, row.names = TRUE)
```

