---
title: "Trabajo de Fin de Máster:Workflow parte 5 integración con iClusterBayes"
date: "5/6/2021"
output: pdf_document
---

**_Máster en Bioinformática y Bioestadística_** 

**Área del trabajo:_2_**

**Título del Trabajo: _Detección de biomarcadores de prognosis en Colon adenocarcinoma mediante la integración de datos ómicos con varios métodos disponibles_**

**Nombre del autor/a:_Sharon Martínez Quiroga_**

**Nombre del consultor/a:_Jaume Sastre Tomàs_**

**Nombre del PRA:_Marc Maceira Duch_**

## Índice:

1. **Preparación del entorno de trabajo.**
  * 1.1. _Preparación del entorno._
  * 1.2. _Carga de paquetes a utilizar._
2. **Carga de datos**
3. **Preparación de datos**
4. **Integración de datos**



```{r setup, include=FALSE}
knitr::opts_chunk$set(echo = TRUE, comment = NULL, cache = TRUE)
```

## 1. Preparación del enviroment:

```{r}
setwd("~/Documentos/6to cuatrimestre/TFM/Workflows/Workflow")
```

Para realizar la integración se usará el paquete `iClusterPlus`:

```{r message=FALSE, warning=FALSE}
library(readr)
library(iClusterPlus)
```

Todo el protocolo se basará en las indicaciones de Mo et al[1,2,3] y Song et al[4]. Y esta parte del Workflow se ejecutará en el servidor de Terra.bio[5] debido a el requerimiento de más de 4 núcleos y aproximadamente 30 Gb de RAM.


## 2. Carga de datos:

A continuación se cargarán los datos filtrados provenientes de otras partes del workflow.

* **Transcriptómica**

Se cargan los top 30% genes diferencialmente expresados:

```{r message=FALSE, warning=FALSE}
Top_genes_log2FPKG <- as.data.frame(read_csv("Datos_parte1/Top_genes_log2FPKG.csv"))
rownames(Top_genes_log2FPKG)<-Top_genes_log2FPKG$X1
Top_genes_log2FPKG<-Top_genes_log2FPKG[, -1]
Top_genes_log2FPKG[1:5, 1:2]
```

```{r}
datos_Rnaseq<-Top_genes_log2FPKG
dim(datos_Rnaseq)
```

Se ve que más adelante hay que eliminar las muestras que están en RNAseq y no están en las demás ómicas, ya que hay `r ncol(datos_Rnaseq)` muestras.

```{r}
datos_Rnaseq[1:6,1:3]
```


```{r}
rm(Top_genes_log2FPKG)
```

* **Metilomica**

Se cargan los datos de metilómica con metilación diferencial por gen que tengan efecto funcional sobre la expresión génica, resultantes de la integración con RNAseq.

```{r message=FALSE, warning=FALSE}
Metiloma_filtrado <- as.data.frame(read_csv("Datos_parte3/Metiloma_filtrado.csv"))
rownames(Metiloma_filtrado)<-Metiloma_filtrado$X1
Metiloma_filtrado <-Metiloma_filtrado [, -1]
Metiloma_filtrado[1:5, 1:3]
```

```{r}
datos_Met<-Metiloma_filtrado 
dim(datos_Met)
```

```{r}
rm(Metiloma_filtrado)
```

* **Genomica**:

Se cargan los datos de CNA por gen filtrados mediante la inclusión solo de aquellos CNA que estén en genes diferencialmente expresados.

```{r message=FALSE, warning=FALSE}
CNA_GISTIC_filt<-as.data.frame(read_csv("Datos_parte4/CNA_GISTIC_filt.csv"))
rownames(CNA_GISTIC_filt)<-CNA_GISTIC_filt$X1
CNA_GISTIC_filt<-CNA_GISTIC_filt[, -1]
CNA_GISTIC_filt[1:5, 1:3]
```

```{r}
datos_CNA<-CNA_GISTIC_filt
dim(datos_CNA)
```

```{r}
rm(CNA_GISTIC_filt)
```

## 3. Preparación de data frames:

En iClusterBayes las muestras deben estar en las filas y las variables en las columnas, por lo que se van a trasponer las matrices. Además se eliminarán las muestras de RNAseq que no están en metilomica y genómica.

* **Transcriptómica:**

Para la eliminación de muestras se anotará primero en que columna de RNAseq están las muestras de metilómica.

```{r}
selec_pos<-match(colnames(datos_Met), colnames(datos_Rnaseq))
length(selec_pos)
```

Se ve que en RNAseq están las mismas muestras que en las demás ómicas por lo que solo será necesario seleccionar las columnas anotadas en selec_pos. Además las muestras se guardarán en el orden de las de metiloma, que es uno de los requerimientos de iClusterBayes. 


```{r}
datos_Rnaseq<-datos_Rnaseq[, selec_pos]
dim(datos_Rnaseq)
```

Se comprueba que tenga las mismas primeras muestras que los data frames de Metilación y CNA vistos arriba.

```{r}
datos_Rnaseq[1:6, 1:3]
```

Ahora, antes de trasponer el data frame se van a guardar los datos para que se puedan usar a la hora de evaluar los modelos en Workflow parte 6.


```{r}
dir.create("Datos parte 5")
resultdir<-file.path(
  "~/Documentos/6to cuatrimestre/TFM/Workflows/Workflow/Datos parte 5",
  "RNAseq_iClusterbayes")
write.csv(datos_Rnaseq, resultdir, row.names = TRUE)
```

Ahora se transpone la matriz del data frame.

```{r}
datos_Rnaseq<-as.data.frame(t(datos_Rnaseq))
dim(datos_Rnaseq)
```

```{r}
datos_Rnaseq[1:6,1:3]
```
* **Metilomica:**

Guardamos los datos de metilómica para la parte 6 del workflow:

```{r}
resultdir<-file.path(
  "~/Documentos/6to cuatrimestre/TFM/Workflows/Workflow/Datos parte 5",
  "Met_iClusterbayes")
write.csv(datos_Met, resultdir, row.names = TRUE)
```

Ahora transponemos la matriz:

```{r}
datos_Met<-as.data.frame(t(datos_Met))
dim(datos_Met)
```

```{r}
datos_Met[1:6,1:3]
```



* **Genómica:**

Guardamos los datos de CNA para la parte 6 del workflow:

```{r}
resultdir<-file.path(
  "~/Documentos/6to cuatrimestre/TFM/Workflows/Workflow/Datos parte 5",
  "CNA_iClusterbayes")
write.csv(datos_CNA, resultdir, row.names = TRUE)
```

```{r}
datos_CNA<-as.data.frame(t(datos_CNA))
dim(datos_CNA)
```

```{r}
datos_CNA[1:6,1:3]
```

Convertimos en matrices todos los data frames.

```{r}
datos_Rnaseq<-as.matrix(datos_Rnaseq)
datos_Met<-as.matrix(datos_Met)
datos_CNA<-as.matrix(datos_CNA)
```

## Integración de datos:

Se integrarán los datos tantas veces como valores de k se quieran estudiar para encontrar el menor valor que genere los mejores clusters de muestras.

k es el número de elementos+1 a incluir en la variable latente de cada muestra, las variables latentes se obtienen por inferencia de unión bayesiana. Las variables latentes representan a la mayor cantidad de datos presentes en los datasets a integrar. Según el valor de k que se indique, el número de clusters generados será igual a k+1. Por ello, si se estudia k=6 se estará separando en 7 clusters las muestras, es decir, 7 subtipos de COAD. Normalmente se recomienda probar tantos k como CPU haya disponibles, y en el servidor Terra se dispondrá de 8 CPU, pero igualmente se usaran los 6 que se indica en el manual.

Se probará con los valores default usados en el manual de iClusterBayes para los atributos: `prior.gamma=rep(0.5,3)`, `sdev=0.05`, `beta.var.scale=1`, `thin=3`, `pp.cutoff=0.5`. Y para ahorrar tiempo y gasto computacional se usará `n.burnin=16000`,`n.draw=10000`, en vez de `n.burnin=18000`,`n.draw=12000`, y `thin=3` en vez de `thin=1`.

* `cpus`: número de CPUs, si es posible, debe ser igual al valor de k.
* `dt1,...,dt6`: atributos en los que se indican los datasets a integrar, pueden integrarse hasta 6 datasets.
* `type`: se indica el tipo de distribución de las variables de cada dataset. __Los datos continuos se ajustan a la distribución gaussiana.__ 
* `n.burnin`: número de iteraciones iniciales a eliminar de MCMC. 
* `n.draw`: número de iteraciones aceptadas de MCMC.
* `prior.gamma`: probabilidad previa de gamma para cada dataset.
* `sdev`: desviación estándar propuesta para las variables latentes. 
* `beta.var.scale`: valor positivo para controlar la escala de la matriz de covarianza de los valores de beta propuestos.
* `thin`: muestras generadas por las iteraciones de MCMC a guardar. Se recomienda 1 para guardar los resultados de todas las iteraciones. Si indicas 3, por ejemplo, se guardará en la cadena MCMC los resultados de cada 3 iteraciones. Se elegirá 3 porque se ha decidido utilizar un gran número de iteraciones para asegurarse de que se llega a la distribución estacionaria.
* `pp.cutoff`: probabilidad posterior de corte de gamma. A la hora de calcular BIC o el ratio de desviación se comprobará, para cada característica, que la probabilidad posterior de gamma calculada mayor que pp.cutoff, si no es así se redefinirá el valor de su beta correspondiente a 0, haciendo que esa característica(variable) ya no sea informativa. [1] 

```{r eval=FALSE, message=FALSE, warning=FALSE}
modelos<- tune.iClusterBayes(cpus=6,dt1=datos_Rnaseq,dt2=datos_Met,dt3=datos_CNA,
          type=c("gaussian","gaussian","gaussian"),K=1:6,n.burnin=16000,
          n.draw=10000,prior.gamma=c(0.5,0.5,0.5),sdev=0.05,thin=3)
```
Se guarda los resultados:

```{r eval=FALSE, message=FALSE, warning=FALSE}
save(modelos, file="modelos_integracion_k.Rdata")
```


## Bibliografía:

1. Mo Q, Shen R. iClusterBayes [Internet]. Bioconductor; Available from: https://bioconductor.org/packages/release/bioc/vignettes/iClusterPlus/inst/doc/iManual.pdf

2. Mo Q, Shen R, Guo C, Vannucci M, Chan KS, Hilsenbeck SG. A fully bayesian latent variable model for integrative clustering analysis of multi-type omics data. Biostatistics. 2017;19:71–86.

3. Mo Q, Li R, Adeegbe DO, Peng G, Chan KS. Integrative multi-omics analysis of muscle-invasive bladder cancer identifies prognostic biomarkers for frontline chemotherapy and immunotherapy. Commun Biol. 2020 Dec 17;3(1):784. doi: 10.1038/s42003-020-01491-2. PMID: 33335285; PMCID: PMC7746703.

4. Song Y, Yang K, Sun T, Tang R. Development and validation of prognostic markers in sarcomas base on a multi-omics analysis. BMC Med Genomics. 2021 Jan 28;14(1):31. doi: 10.1186/s12920-021-00876-4. PMID: 33509178; PMCID: PMC7841904

5. Terra.bio [Internet]. Broad Institute of MIT and Harvard. 2021 [cited 22 April 2021]. Available from: https://terra.bio/

