---
title: "Workflow parte7 enriquecimiento"
output: pdf_document
---

```{r setup, include=FALSE}
knitr::opts_chunk$set(echo = TRUE)
```
---
title: "Trabajo de Fin de Máster:Workflow parte7 enriquecimiento e integracion pathways"
output: pdf_document
---
**_Máster en Bioinformática y Bioestadística_** 

**Área del trabajo:_2_**

**Título del Trabajo: _Detección de biomarcadores de prognosis en Colon adenocarcinoma mediante la integración de datos ómicos con varios métodos disponibles_**

**Nombre del autor/a:_Sharon Martínez Quiroga_**

**Nombre del consultor/a:_Jaume Sastre Tomàs_**

**Nombre del PRA:_Marc Maceira Duch_**



```{r message=FALSE, warning=FALSE}
library(clusterProfiler)
library(lattice)
library(org.Hs.eg.db)
library(netboxr)
library(enrichplot)
library(RColorBrewer)
```

## 2. Carga de datos:


```{r}
load("~/gdac_20160128/features.Rdata")
```


## 3. Enriquecimiento:

Se crea un vector con los driver genes de las distintas ómicas:

```{r}
driver_genes<-c(sigfeatures[[1]], sigfeatures[[2]],sigfeatures[[3]])
length(driver_genes)
```

Ahora con unique eliminamos genes que se hayan repetido como driver gene en varias ómicas:

```{r}
driver_genes<-as.vector(unique(driver_genes))
length(driver_genes)
```

```{r}
keytypes(org.Hs.eg.db)
```

```{r}
ids <- bitr(driver_genes, fromType = "SYMBOL", toType = c("ENTREZID"), OrgDb = "org.Hs.eg.db")
head(ids)
```


```{r}
enrich<- enrichGO(gene = ids$ENTREZID, OrgDb = org.Hs.eg.db, ont = "BP", 
  pAdjustMethod = "BH", pvalueCutoff = 0.01, qvalueCutoff = 0.05, readable = TRUE)
head(enrich)
```
Para poder graficar el dotplot

```{r}
dotplot(enrich, showCategory=10) 
```

## Integración de pathways:

Como el paquete `pattoolsr`, que permite descargar pathways del repositorio Pathway Commons, no está disponible para la última versión de R, y la integración de pathways se está realizando en el servidor terra, donde no se ha logrado cargar datos propios, se usará el set de anotaciones de pathways disponibles en netboxR `netbox2010`.


```{r message=FALSE, warning=FALSE}
data(netbox2010)
sifNetwork <- netbox2010$network
graphReduced <- networkSimplify(sifNetwork, directed = FALSE)
threshold <- 0.10
results <- geneConnector(geneList = driver_genes, networkGraph = graphReduced,
                         directed = FALSE, pValueAdj = "BH", 
                         pValueCutoff = threshold, communityMethod = "ebc",
                         keepIsolatedNodes = FALSE)
```

```{r}
edges <- results$netboxOutput
interactionType <- unique(edges[, 2])
interactionTypeColor <- brewer.pal(length(interactionType), name = "Spectral")

edgeColors <- data.frame(interactionType, interactionTypeColor,
                         stringsAsFactors = FALSE)
colnames(edgeColors) <- c("INTERACTION_TYPE", "COLOR")


netboxGraphAnnotated <- annotateGraph(netboxResults = results, 
                                      edgeColors = edgeColors, 
                                      directed = FALSE, linker = TRUE)

# Check the p-value of the selected linker
linkerDF <- results$neighborData
linkerDF[linkerDF$pValueFDR < threshold, ]
```

```{r}
graph_layout <- layout_with_fr(results$netboxGraph)
```


```{r}
plot(results$netboxCommunity, results$netboxGraph, layout = graph_layout)
```
