---
title: 'Trabajo de Fin de Máster: Workflow parte 6 Integración de Multiómicas'
date: "1/5/2021"
output:
  html_document:
    df_print: paged
bibliography: Workflow6.bib
csl: springer-vancouver-brackets.csl
nocite: '@readr, @lattice, @gplots'
---

**_Máster en Bioinformática y Bioestadística_** 

**Área del trabajo:_2_**

**Título del Trabajo: _Detección de biomarcadores de prognosis en Colon adenocarcinoma mediante la integración de datos ómicos con varios métodos disponibles_**

**Nombre del autor/a:_Sharon Martínez Quiroga_**

**Nombre del consultor/a:_Jaume Sastre Tomàs_**

**Nombre del PRA:_Marc Maceira Duch_**

## Indice:

1. **Preparación del entorno de trabajo.**
  * 1.1. _Preparación del entorno._
  * 1.2. _Carga de paquetes a utilizar._
2. **Carga de datos**
3. **Elección del mejor modelo**
4. **Extracción de driver genes**


## 1. Preparación del entorno de trabajo:

### 1.1. Preparación del entorno:

```{r setup, include=FALSE}
knitr::opts_chunk$set(echo = TRUE, comment = NULL, cache = TRUE)
```

```{r}
setwd("~/Documentos/6to cuatrimestre/TFM/Workflows/Workflow")
```

### 1.2. Carga de paquetes.

```{r}
library(readr)
library(iClusterPlus)
library(lattice)
library(gplots)
```

Para hacer este workflow seguiremos el manual de iClusterPlus[@iClusterPlus; @iManual; @iclusterbayes].

## 2. Carga de datos:

Lo primero que se cargará será el modelo generado en la parte 5 del Workflow:

```{r}
load(
"~/Documentos/6to cuatrimestre/TFM/Workflows/Workflow/modelos_integracion_k.Rdata")
```

A continuación se cargan los datos usados para hacer el modelo, que serán necesarios para hacer los heatmaps.

* **Transcriptómica**

Se cargan los top 30% genes diferencialmente expresados:

```{r message=FALSE, warning=FALSE}
datos_Rnaseq <- as.data.frame(read_csv("Datos_parte_5/RNAseq_iClusterbayes"))
rownames(datos_Rnaseq)<-datos_Rnaseq$X1
datos_Rnaseq<-datos_Rnaseq[, -1]
datos_Rnaseq[1:5, 1:2]
```

```{r}
dim(datos_Rnaseq)
```

```{r echo=TRUE}
datos_Rnaseq<-as.matrix(t(datos_Rnaseq))
datos_Rnaseq[1:6,1:3]
```
* **Metilómica**

Se cargan los datos de metilómica con metilación diferencial por gen que tengan efecto funcional sobre la expresión génica, resultantes de la integración con RNAseq.

```{r message=FALSE, warning=FALSE}
datos_Met <- as.data.frame(read_csv("Datos_parte_5/Met_iClusterbayes"))
rownames(datos_Met)<-datos_Met$X1
datos_Met<-datos_Met[, -1]
datos_Met[1:5, 1:2]
```

```{r}
dim(datos_Met)
```

```{r}
datos_Met<-as.matrix(t(datos_Met))
datos_Met[1:6,1:3]
```

* **Genómica**:

Se cargan los datos de CNA por gen filtrados mediante la inclusión solo de aquellos CNA que estén en genes diferencialmente expresados.

```{r message=FALSE, warning=FALSE}
datos_CNA <- as.data.frame(read_csv("Datos_parte_5/CNA_iClusterbayes"))
rownames(datos_CNA)<-datos_CNA$X1
datos_CNA<-datos_CNA[, -1]
datos_CNA[1:5, 1:2]
```

```{r}
dim(datos_CNA)
```

La trasponemos para usarla luego:
```{r}
datos_CNA<-as.matrix(t(datos_CNA))
datos_CNA[1:6,1:3]
```


## 3. Elección del mejor modelo.

Para elegir el mejor modelo se estudiará BIC, deviance ratio y, debido al ruido en los datos de CNA y metilómica, también se realizará un heatmap con cada modelo.

Para comparar BIC y deviance ratio hay que extraer estos parámetros de los modelos generados:

```{r}
allBIC <-vector()
devratio <-vector()
len = length(modelos$fit)
for(i in 1:len){
  allBIC = c(allBIC,modelos$fit[[i]]$BIC)
  devratio = c(devratio,modelos$fit[[i]]$dev.ratio)
}
```

Ahora se visualizarán los parámetros en función del valor de k de su correspondiente modelo:

Con el atributo `pch` se indica que el mejor modelo se dibuje su punto en oscuro (`pch=19`).  
```{r}
par(mar=c(4.0,4.0,0.5,0.5),mfrow=c(1,2))
plot(1:len, allBIC,type="b",xlab="k",ylab="BIC",pch=c(19,1,1,1,1,1))
plot(1:len,devratio,type="b",xlab="k",ylab="Deviance ratio",pch=c(19,1,1,1,1,1))
```

El mejor modelo es aquel que tiene el BIC más bajo y el deviance ratio más alto a menor valor de k, por lo que parece que el mejor modelo es el de k=2, es decir dos subtipos. Sin embargo, el ruido afecta al calculo de BIC y deviance ratio, por lo que para comprobarlo se verán los heatmaps de cada modelo. Para ello se deberá guardar cada modelo de forma independiente:

```{r}
best.fit1<-modelos$fit[[1]]
best.fit2<-modelos$fit[[2]]
best.fit3<-modelos$fit[[3]]
best.fit4<-modelos$fit[[4]]
best.fit5<-modelos$fit[[5]]
best.fit6<-modelos$fit[[6]]
```

A continuación se hará cada heatmap:

* **Modelo k=1**

```{r message=FALSE, warning=FALSE}
par(mfrow=c(2,2))
plotHMBayes(fit=best.fit1,
            datasets=list(datos_Rnaseq, datos_Met, datos_CNA),    
            type = c("gaussian", "gaussian", "gaussian"))
```

Parece un buen modelo ya que se diferencian claramente los dos subtipos.

* **Modelo k=2**

```{r message=FALSE, warning=FALSE}
par(mfrow=c(2,2))
plotHMBayes(fit=best.fit2,datasets=list(datos_Rnaseq, datos_Met, datos_CNA),             type = c("gaussian", "gaussian", "gaussian"))
```

Este modelo no parece bueno, ya que no se ve la diferencia entre los subtipos en CNA, y los subtipos en RNAseq y metiloma no parecen ser mejores que en el modelo k=1.

* **Modelo k=3**
```{r message=FALSE, warning=FALSE}
par(mfrow=c(2,2))
plotHMBayes(fit=best.fit3,
            datasets=list(datos_Rnaseq, datos_Met, datos_CNA),
            type = c("gaussian", "gaussian", "gaussian"))
```

Este modelo parece bastante bueno aunque los subtipos 2 y 3 se parecen en todas las ómicas, así que no separa las ómicas tan claramente como el modelo de k=1 con dos subtipos.


* **Modelo k=4**
```{r}
par(mfrow=c(2,2))
plotHMBayes(fit=best.fit4,
            datasets=list(datos_Rnaseq, datos_Met, datos_CNA),   
            type = c("gaussian", "gaussian", "gaussian"))
```

Este parece ser un buen modelo, mejor que k=1 así que probablemente se seleccione como el adecuado, ya que los subtipos se diferencian muy bien en todas las ómicas.

* **Modelo k=5**

```{r}
par(mfrow=c(2,2))
plotHMBayes(fit=best.fit5,
            datasets=list(datos_Rnaseq, datos_Met, datos_CNA),  
            type = c("gaussian", "gaussian", "gaussian"))

```

Se están generando algunos subtipos que no se diferencian mucho de otros. En RNAseq el subtipo 1 y 2 de mRNA y los subtipos 5 y 6 de CNA. Este no parece ser el mejor modelo.

* **Modelo k=6**

```{r}
par(mfrow=c(2,2))
plotHMBayes(fit=best.fit6,
            datasets=list(datos_Rnaseq, datos_Met, datos_CNA), 
            type = c("gaussian", "gaussian", "gaussian"))
```
En las tres ómicas se estan generando algunos subtipos que realmente no son tan diferentes, por lo que este modelo se descartará. Los subtipos 3 y 4 de mRNA y los 3 y 4 de metiloma y CNA son muy parecidos.


Se va a elegir el modelo K=4 con los 5 subtipos, ya que se diferencian muy claramente en todas las ómicas. Aunque los modelos con 2 y 4 subtipos, k=1 y k=3, también son bastante buenos. Por lo tanto se ve que el ruido si afectó al valor de BIC y deviance ratio.

```{r message=FALSE, warning=FALSE}
par(mfrow=c(2,2))
plotHMBayes(fit=best.fit1,
            datasets=list(datos_Rnaseq, datos_Met, datos_CNA), 
            type = c("gaussian", "gaussian", "gaussian"))
```



```{r}
rm(best.fit1)
rm(best.fit2)
rm(best.fit3)
rm(best.fit5)
rm(best.fit6)
```


## 4. Extracción de Driver Genes.

Para obtener los driver genes se suma para cada gen todos los parámetros beta de su modelo, en este caso solo hay un parámetro beta ya que k=1, solo se ha obtenido una variable latente. Posteriormente con los valores obtenidos para todos los genes se obtiene la distribución de los valores y se calcula el tercer cuantil, que es el que contiene el 75% de los genes. Los driver genes son los que la suma de sus valores beta es superior al tercer cuantil, ya que los valores beta indican la relación entre el gen y el vector latente generado para las tres ómicas, cuanto mayor sea el valor de los beta más afecta dicho gen al vector latente de la muestra.

```{r}
features = alist()
features[[1]] = colnames(datos_Rnaseq)
features[[2]] = colnames(datos_Met)
features[[3]] = colnames(datos_CNA)
sigfeatures=alist()
for(i in 1:3){
  rowsum=apply(abs(best.fit4$beta[[i]]),1, sum)
  upper=quantile(rowsum,prob=0.75)
  sigfeatures[[i]]=(features[[i]])[which(rowsum>upper)]
}
names(sigfeatures)=c("Rnaseq","Met","CNA")
```

Se obtuvieron `r length(sigfeatures[[1]])` drive genes en transcriptómica, `r length(sigfeatures[[2]])`  en metilómica y `r length(sigfeatures[[3]])` en genómica.


## Se guardará los datos para el enriquecimiento y la integración:

```{r}
save(sigfeatures, file=paste("features.Rdata"))
```

Además se guardan en documentos:
```{r}
resultdir<-file.path(
  "~/Documentos/6to cuatrimestre/TFM/Workflows/Workflow/Datos_parte_6",
  "features_RNA.csv")
write.csv(as.data.frame(sigfeatures[[1]]), resultdir, row.names = TRUE)

resultdir<-file.path(
  "~/Documentos/6to cuatrimestre/TFM/Workflows/Workflow/Datos_parte_6",
  "features_Met.csv")
write.csv(as.data.frame(sigfeatures[[2]]), resultdir, row.names = TRUE)

resultdir<-file.path(
  "~/Documentos/6to cuatrimestre/TFM/Workflows/Workflow/Datos_parte_6",
  "features_CNA.csv")
write.csv(as.data.frame(sigfeatures[[3]]), resultdir, row.names = TRUE)
```


Finalmente seleccionaré para la integración de pathways aquellos genes que han sido significativos en por lo menos dos de las ómicas:

```{r}

driver_genes<-c(sigfeatures[[1]], sigfeatures[[2]],sigfeatures[[3]])
length(driver_genes)

```

```{r}
selec_pos<-duplicated(driver_genes)
gene_driver_int<-driver_genes[selec_pos==TRUE]
gene_driver_int<-unique(gene_driver_int)
```

```{r}
resultdir<-file.path(
  "~/Documentos/6to cuatrimestre/TFM/Workflows/Workflow/Datos_parte_6",
  "features_3omic.txt")
write.table(gene_driver_int, resultdir, row.names = FALSE)


```






