---
title: "Trabajo de Fin de Máster: Workflow parte 3 Metilómica"
date: "5/6/2021"
output: pdf_document
bibliography: Workflow3.bib
csl: springer-vancouver-brackets.csl
---

**_Máster en Bioinformática y Bioestadística_** 

**Área del trabajo:_2_**

**Título del Trabajo: _Detección de biomarcadores de prognosis en Colon adenocarcinoma mediante la integración de datos ómicos con varios métodos disponibles_**

**Nombre del autor/a:_Sharon Martínez Quiroga_**

**Nombre del consultor/a:_Jaume Sastre Tomàs_**

**Nombre del PRA:_Marc Maceira Duch_**


## Índice:

1. **Preparación del entorno de trabajo:**
  * 1.1. _Preparación del entorno._
  * 1.2. _Carga de paquetes a utilizar._
2. **Descarga de datos.**
3. **Filtrado de datos:** 
  * 3.1 _Filtrado de missing values_
  * 3.2 _Filtrado de probes de metilación que detectan SNP_
  * 3.3 _Eliminación de probes con 0 o 1 de Beta-value en todas las muestras__
4. **Control de calidad**
5. **Selección de muestras**
6. **Filtrado Biológico**
  * 6.1. _Obtención de probes con metilación diferencial_
  * 6.2. _Anotación de probes y filtrado de probes no anotados_
  * 6.3. _Obtención de genes diferencialmente metilados_
  * 6.4. _Obtención de probes con metilación diferencial con efecto funcional sobre transcriptoma_
7. **Visualización de resultados**
  * 7.1. _Datos de metilación diferencial por genes_
  * 7.2. _Datos de metilación diferencial integrados con expresión diferencial_
  
## 1. Preparación del entorno de trabajo:

### 1.1. Preparación del entorno:

Lo primero que hacemos es definir en el chunk el atributo cache=TRUE, para que R guarde los resultados de los chunks y solo repita la ejecución de un chunk, y de los otros chunks que se vean afectados por dicho cambio cuando se cambie el código en el chunk.


```{r setup, include=FALSE}
knitr::opts_chunk$set(echo = TRUE, comment = NULL, cache = TRUE)
```

Ahora definimos nuestro directorio:
```{r}
setwd("~/Documentos/6to cuatrimestre/TFM/Workflows/Workflow")
```

### 1.2. Carga de paquetes a utilizar.

Ahora se va a cargar los paquetes que vamos a utilizar y que explicaremos según se vayan requiriendo:

```{r message=FALSE, warning=FALSE}
library(doParallel)
library(readr)
library(edgeR)
library(limma)
library(MethylMix)
```

## 2.Carga de datos.

* **Datos de metiloma**
Se descargaron los datos de metilación con el paquete `curatedTDGAData` junto con los datos de CNA, y los datos clínicos que se van a utilizar en el análisis de supervivencia. Para procesar los datos vamos a cargar en este workflow los datos descargados de metiloma.

```{r message=FALSE, warning=FALSE}
Met_norm<-read_csv("Datos_normales_parte2/datos_COAD_norm_11_COAD_Methylation_methyl450-20160128.csv")
Met_norm<-as.data.frame(Met_norm)
names<-Met_norm[,1]
Met_norm<-Met_norm[,2:39]
row.names(Met_norm)<-names
dim(Met_norm)
```


```{r message=FALSE, warning=FALSE}
Met_pat<-read_csv("Datos_patologicos_parte2/datos_COAD_pat_01_COAD_Methylation_methyl450-20160128.csv")
Met_pat<-as.data.frame(Met_pat)
names<-Met_pat[,1]
Met_pat<-Met_pat[,2:293]
row.names(Met_pat)<-names
dim(Met_pat)
```

Debido a que iClusterBayes no maneja missing values se unirán los datos de metilómica normales y patológicos en un data, para eliminar aquellos probes de metilation array con NA. No se realizará imputación de datos por falta de tiempo.

```{r}
datos_Met<-as.data.frame(cbind(Met_norm, Met_pat))
datos_Met[1:5, 37:40]
```

Para reducir la ram se eliminan los data frames independientes ya que no se necesitan.

```{r}
rm(Met_norm)
rm(Met_pat)
```

Además se van a recortar los nombres de las columnas hasta el código del tipo de muestra.

```{r}
temp<-colnames(datos_Met)
colnames(datos_Met)<-stringr::str_sub(temp, start=1, end=15)
datos_Met[1:5,1:3]
```

## 3.Filtrado de datos:

### 3.1.Filtrado de missing values:

* **Visualización de la distribución del porcentaje de missing values por muestra.**

A continuación se va a estudiar la distribución de los missing values antes de eliminarlos todos, ya que no se dispone de tiempo para realizar la imputación de datos. Para ello será necesario crear una función `missing_values` que calcule el porcentaje de missing values por cada columna o fila, para poder observar la calidad de los datos antes del filtrado.

La función creada llamará a la función `apply` que aplica por fila o columna de la matriz el cálculo que se le indique. `apply` tiene tres atributos:

* x: matriz sobre la que realizarán los cálculos.
* Margin: si `apply` se ejecuta por fila se le indica un "1" y si es por columna se indica un "2".
* FUN: a `apply` hay que darle una función o un cálculo para que ejecute. 

En la función `missing_values` se llamará a `apply` a la vez que se convierte en matriz, con `as.matrix`, la base de datos de la que se quiere obtener los porcentajes de missing values. La función que aplicará `apply` sumará con `sum` todos los _NA_ de la fila o columna, a los que reconocerá con la función `is.na`. Como `is.na` debe tener un vector, "y" sobre el que ejecutarse, se debe definir una función interna en la que "y" será la fila o columna sobre la que se está ejecutando `apply`.  Una vez que la función sume los _NA_ calculará el porcentaje multiplicando por 100 y dividiendo por el número de columnas o filas dependiendo del caso. Los atributos a indicar a `missing_values` serán:

* `data`: data frame a partir de la cual se realizarán los cálculos.
* `dimention`: 1 si el porcentaje de missing values es por fila, variable. 2 si el porcentaje de missing values es por columna, muestra.
* `total`: si `dimention=1` se indicará `ncol(data)`, es decir, el número de columnas, muestras, para las que se ha medido dicha variable. si `dimention=2` se indicará `nrow(data)`, es decir, el número de filas, variables, que se han medido para dicha muestra.

https://stackoverflow.com/questions/24027605/determine-the-number-of-na-values-in-a-column
https://www.rdocumentation.org/packages/base/versions/3.6.2/topics/apply
https://www.rdocumentation.org/packages/ursa/versions/3.9.2/topics/is.na

```{r}
missing_values<-function(data, dimention, total){
  db<-apply(as.matrix(data), dimention, function(y) sum(is.na(y))*100/total)
}
```

Para probar la función se va a usar los datos de Metilación ya que son los únicos que tienen valores NA de los sets de datos ómicos que se van a usar. 

```{r}
tabla_mv_Met_M<-data.frame(missing_values(datos_Met, 2, nrow(datos_Met)))
colnames(tabla_mv_Met_M)<-"porcentaje"
head(tabla_mv_Met_M)
```

Para comprobar que funciona se calculará manualmente el porcentaje de _NA_ de las 4 primeras muestras por dos métodos:

* Muestra `r colnames(datos_Met[1])`:
```{r}
#Método con la función missing_values:
tabla_mv_Met_M[1,]
#Método 1:
#Aplicación manual de la función utilizada por apply.
sum(is.na(datos_Met[,1]))*100/nrow(datos_Met)  
#Método 2:
#Se obtiene la columna y se guarda en un vector "a", se le omiten los NA,
#posteriormente se resta el nuevo número de elementos de "a" al total de 
#valores que tenía a antes, que se corresponden con nrow(datos_Met_def). 
#A continuación se calcula el porcentaje correspondiente al número de NA 
#contados.
a<-datos_Met[,1]
a<-na.omit(a)
(nrow(datos_Met)-length(a))*100/nrow(datos_Met)
```

* Muestra `r colnames(datos_Met[2])`:
```{r}
#Método con la función missing_values:
tabla_mv_Met_M[2,]
#Método 1:
sum(is.na(datos_Met[,2]))*100/nrow(datos_Met)
#Método 2:
a<-datos_Met[,2]
a<-na.omit(a)
(nrow(datos_Met)-length(a))*100/nrow(datos_Met)
```

* Muestra `r colnames(datos_Met[3])`:
```{r}
#Método con la función missing_values:
tabla_mv_Met_M[3,]
#Método 1:
sum(is.na(datos_Met[,3]))*100/nrow(datos_Met)
#Método 2:
a<-datos_Met[,3]
a<-na.omit(a)
(nrow(datos_Met)-length(a))*100/nrow(datos_Met)
```

* Muestra `r colnames(datos_Met[4])`:
```{r}
#Método con la función missing_values:
tabla_mv_Met_M[4,]
#Método 1:
sum(is.na(datos_Met[,4]))*100/nrow(datos_Met)
#Método 2:
a<-datos_Met[,4]
a<-na.omit(a)
(nrow(datos_Met)-length(a))*100/nrow(datos_Met)
```

Como se puede ver en todos los casos coinciden los resultados por lo que la función `missing_values` funciona correctamente.

A continuación se visualizarán mediante un boxplot los porcentages de missing values por muestra:

```{r}
boxplot(tabla_mv_Met_M, col="light blue", ylab="Porcentaje de Missing Values")
```

En un boxplot la raya negra de la caja representa la mediana o segundo quantil(50% de los datos), las rayas superior e inferior que dan forma a la caja son el primer(25%) y tercer quantil(75%).  Las líneas negras de fuera de la caja son el porcentaje de missing values máximo (línea superior) y mínimo (línea inferior) sin tomar en cuenta los datos atípicos.[] Éstos últimos se dibujan con circulos.

_lantz-ML_

Como se ve en el boxplot parece que todas las muestras tienen un porcentaje semejante de missing values, por lo que no se deverían eliminar muestras por el porcentaje de missing values, ya que trae el riesgo de perder muestras en el análisis de integración. Al ser porcentajes menores del 20% de missing values se deberían imputar los datos como realiza Chaudhary et al[], pero no se hará por falta de tiempo y capacidad computacional. 

https://clincancerres.aacrjournals.org/content/24/6/1248

* **Visualización de la distribución del porcentaje de missing values por probe.**

Se calculan los missing values por gen con la función:
```{r}
tabla_mv_Met_V<-data.frame(missing_values(datos_Met, 1, ncol(datos_Met)))
colnames(tabla_mv_Met_V)<-"porcentaje"
head(tabla_mv_Met_V)
```
Se observa que hay probes incluso con el 100% de missing values


```{r}
boxplot(tabla_mv_Met_V, col="gold",  ylab="Porcentaje de Missing Values")
```

Se van a eliminar todas las variables que tengan missing values, ya que se dispone de poco tiempo, además de que la capacidad computacional del equipo que se está utilizando en el TFM no permite realizar imputación de datos, y para la integración se usará un servicio de máquina virtual en un servidor externo.

En caso de poder realizar imputación de datos lo ideal sería eliminar las variables de más de un 10% de Missing Values como indica el manual de Amaretto[], o un 70% como indican [;], o cualquier un porcentaje entre ellos, lo importante es probar y seleccionar el porcentaje del filtrado de datos que más se ajuste a los datos de trabajo, para obtener los mejores resultados. A la hora de imputar, en la bibliografía se recomienda K-nearest neighbors(KNN), que se puede aplicar con el paquete `yaimpute`[] o bien con la función `preProcess` del paquete `caret`. Es importante tener en cuenta que para aplicar KNN se centra($x_{ij}-\mu_i$) y escala($x_{ij}/\sigma_i$) los datos. Para aplicar KNN con caret es importante que haya pocos missing values porque necesita por lo menos k vecinos cercanos, sin missing values cada vez que va a imputar un dato.

_https://www.ncbi.nlm.nih.gov/pmc/articles/PMC6949097/_
https://bmcmedgenomics.biomedcentral.com/articles/10.1186/s12920-021-00876-4
https://cran.r-project.org/web/packages/yaImpute/citation.html
https://www.rdocumentation.org/packages/caret/versions/6.0-86/topics/preProcess

* *Eliminación de Missing Values*

Para eliminar los Na se usará la función NA omit:

```{r}
datos_Met<-na.omit(datos_Met)
datos_Met[1:5,1:3]
```

Se observa que se han eliminado los missing values.

### 3.2 Filtrado de probes de metilación que detectan SNP:

El array Illumina Human Metilation 450k no solo estudia el perfil metilómico sino que tambien detecta la presencia de determinados SNP(Single Nucleotide Polymorphism) en la zona de metilación de algunos genes usando los probes de código"rs". Como no se va a incluir la integración de SNP en el análisis será necesario que eliminemos dichos probes.

https://f1000research.com/articles/5-1542/v2
https://www.ncbi.nlm.nih.gov/pmc/articles/PMC3740789/

```{r}
names<-rownames(datos_Met)
temp<-stringr::str_detect(names, "rs")
table(temp)
```

```{r}
nrow(datos_Met)
datos_Met<-as.data.frame(cbind(datos_Met, temp))
```


```{r}
datos_Met[374906:374909,328:331]
```

```{r}
datos_Met<-datos_Met[datos_Met$temp==FALSE,]
nrow(datos_Met)
```

```{r}
datos_Met[374906: 374908,328:331]
```

```{r}
datos_Met<-datos_Met[,1:330]
```

### 3.3 Eliminación de probes con 0 o 1 de Beta-value en todas las muestras.

Los probes que tengan los mismos Beta-values en muestras normales y tumorales no aportan información, por lo que se va a estudiar si hay probes con todas las muestras hipometiladas(Beta value=0) o hipermetiladas (Beta value=1), y en el caso de haberlas se eliminarían.

* Hipometilación en todas las muestras:
```{r}
table(rowSums(datos_Met==0)==330)
```

* Hipermetilación en todas las muestras.
```{r}
table(rowSums(datos_Met==1)==330)
```

Como se observa que no hay probes que estén detectando hipo o hipermetilación en todas las muestras tanto normales como tumorales, no hay probes que eliminar en esta etapa del filtrado.

Ahora se eliminan las variables y data frames que no se van a volver a usar para reducir RAM:

```{r}
rm(tabla_mv_Met_M)
rm(tabla_mv_Met_V)
rm(a)
rm(names)
rm(temp)
```

4. **Control de calidad**

Como los datos de metiloma a usar ya vienen normalizados, ya que se normaliza antes de calcular los Beta values, se va a visualizar los datos mediante boxplots. Esto es esencial porque según el ruido de los datos se usará un método u otro para elegir el mejor modelo de iClusterBayes. 

A continuación, se verá la calidad de los datos mediante boxplot. Se ha añadido una línea que represente la mediana de los valores, en azul, y otra que represente la separación entre las muestras normales y patológicas, en rojo.


```{r}
boxplot(datos_Met[,1:110], ylab="Beta values", col="light blue" )
# Se añade una línea horizonta que corresponde con la mediana de Beta values.
abline(v=39, col="red")
abline(h=median(as.matrix(datos_Met)),col="blue")
title("Boxplots of Beta values")
```
Se observa que los datos normales tienen una distribución mucho más homogénea, así que hay que tomar en cuenta que hay bastante ruido en los datos de metiloma a la hora de elegir el modelo de iClusterBayes.

```{r}
boxplot(datos_Met[,111:220], ylab="Beta values", col="light blue" )
# Se añade una línea horizonta que corresponde con la mediana de Beta values.
abline(h=median(as.matrix(datos_Met)),col="blue")
title("Boxplots of Beta values")
```

```{r}
boxplot(datos_Met[,221:330], ylab="Beta values", col="light blue" )
# Se añade una línea horizonta que corresponde con la mediana de Beta values.
abline(h=median(as.matrix(datos_Met)),col="blue")
title("Boxplots of Beta values")
```
Se sigue observando bastante ruido en los datos.

5. **Selección de muestras**

Ahora se procederá a seleccionar las muestras patológicas de metiloma y RNAseq que tengan datos en ambas ómicas y se guardarán en el mismo orden. Primero se cargará los datos de expresión génica:

```{r message=FALSE, warning=FALSE}
datos_Rnaseq<-read_csv("Datos_parte1/transcriptoma_logFPKM.csv")
datos_Rnaseq<-as.data.frame(datos_Rnaseq)
names<-datos_Rnaseq[,1]
datos_Rnaseq<-datos_Rnaseq[,2:458]
row.names(datos_Rnaseq)<-names
dim(datos_Rnaseq)
```

```{r}
datos_Rnaseq[1:5, 1:3]
```

Se observa que solo se ha eliminado la primera columna y que se han añadido los rownames.

Ahora se va a separar las muestras patológicas de las normales en metiloma ya que son las que queremos tener en todas las ómicas, despues se volverán a combinar para el análisis de metilación diferencial.

```{r}
Met_pat<-datos_Met[,39:330]
Met_pat[1:5,1:3]
```

Ahora se ordenarán las muestras patológicas mediante la función `match`, se empezará seleccionando las muestras patológicas de RNAseq que estén en Metiloma ya que hay menos de metiloma.

```{r}
selec_mu_pos<-match(colnames(Met_pat), colnames(datos_Rnaseq))
datos_Rnaseq<-datos_Rnaseq[, na.omit(selec_mu_pos)]
datos_Rnaseq[1:5,1:3]
```
```{r}
dim(datos_Rnaseq)
dim(Met_pat)
```

Se observa que ya se tiene las mismas muestras en ambos set de datos, y deben tener el mismo orden ya que se ordenaron las muestras de RNAseq en función de las de metiloma que eran menos. A continuación se confirma que están ordenadas.

```{r}
match(colnames(Met_pat), colnames(datos_Rnaseq))
```

Para el análisis de metilación diferencial se volverá a combinar metiloma patológico con normal:

```{r}
datos_Met<-as.data.frame(cbind(datos_Met[,1:38], Met_pat))
```

## 6. Filtrado Biológico

### 6.1. Obtención de probes con metilación diferencial
  
Se usará el paquete `limma` para obtener los probes con diferencia de metilación más significativa, ya que este paquete es adecuado para utilizar con datos procedentes de microarrays y RNAseq.[]

https://bioconductor.org/packages/release/bioc/html/limma.html

Ahora se creará un vector con los grupos, a los que pertenecen para usarlo al crear el objeto DGEList necesario para usar limma.

```{r}
TP<-c(rep("normal", 38), rep("tumoral", 292))
```

Se comprueba que es correcto:
```{r}
TP[37:40]
```

Como es correcto ya se puede proceder a crear el objeto DGEList usando la función `DGEList` del paquete `edgeR`, para ello hay que indicar un set de datos y un vector que indique a que grupo pertenece cada muestra.

```{r message=FALSE, warning=FALSE}
datos<- DGEList(counts=datos_Met, group=TP)
datos$samples[37:40,]
```

El lib.size es el número total de beta-values por muestra y norm.factor sería el factor de normalización por el que se multiplicó cada muestra al normalizarla, en este caso se mantendrá como 1 en todas las muestras porque ya se han cargado normalizadas.

La matriz de diseño se crea para clasificar las muestras a usar en el ajuste del modelo del experimento que se desea, en este caso queremos observar la diferencia de expresión entre muestras normales y tumorales de COAD. En la matriz de diseño que crearemos los niveles serán los grupos ("normal" y “tumoral”) serán las columnas, y las muestras a comparar serán las filas. Según a que nivel(grupo) pertenezca la muestra, se pondrá un 1 en la colunma del nivel al que pertenezca, y 0 en el otro nivel.

Para crear la matriz para nuestro modelo primero tenemos que crear los niveles que vamos a comparar.

```{r}
grupo<-factor(TP)
levels(grupo)
```

Ahora, vamos a crear la matriz de diseño mediante la función model.matrix:

```{r}
design <- model.matrix(~ 0 + grupo)
design[37:40,]
```

Ahora renombramos las columnas y filas:

```{r}
colnames(design) <- levels(grupo)
rownames(design) <- colnames(datos_Met)
design[37:40,]
```

A continuación se crea la matriz de contraste que indica el modelo que se quiere contrastar, es decir se quiere conocer la diferencia de expresión entre las muestras normales y las tumorales:
```{r}
contr.matrix <- makeContrasts(
NormVSTum = normal-tumoral,
levels = colnames(design))
contr.matrix
```

En la matriz de contraste se da un valor de 1 a alfa1 y de -1 a alfa2, estos valores serán sustituidos por los verdaderos valores de alfa1 y alfa2 cuando se calcule beta. Esto se hará por cada gen.

A continuación, se calculará los modelos de regresión mediante `lmFit`:

```{r}
vfit <- lmFit(datos_Met, design)
```

A partir de los modelos de regresión para cada grupo de muestras se obtienen los parámetros, valores alfa, de cada gen, variable X. 

Ahora se calculan los parámetros beta:

```{r}
cfit <- contrasts.fit(vfit, contr.matrix)
```

Después se calculan los p-valores:

```{r}
efit <- eBayes(cfit)
```

Finalmente con la función `decideTest`, indicandole el nivel de significación que queremos, que en este caso es 0.05, ya que aunque solo deseamos filtrar los probes y el número de probes generados con nivel de significación 0.05 es elevado.  Esta función lo que hace es crear una tabla con posibles valores, para cada gen, de -1(probes de genes con menor metilación en células tumorales), +1(probes de genes con metilación elevada en células tumorales) y 0(genes con misma expresión en ambas condiciones). 


```{r}
probes_filtrado<-decideTests(efit, p.value = 0.05)
res_filt<-as.data.frame(summary(probes_filtrado))
res_filt
```
Se observa los probes en cuyos genes se reduce la metilación en las muestras tumorales(Down), los que están igual metilados(NotSig), y los que han aumentado su metilación en muestras tumorales(Up).

Se guardan los probes con metilación diferencial para luego elegir de entre el 25% más significativos, aquellos que generan expresión diferencial significativa. 

```{r}
dif_Met_filt<- which(probes_filtrado[,1]!=0)
Met_filt<-datos_Met[dif_Met_filt,]
```

A continuación, se obtendrán los parámetros para todos genes estén diferencialmente expresados, para usarlos en la selección del probe más significativo por gen. Para ello se usará la función `topTable` de `limma`. `topTable` ordena los genes de menor a mayor p-valor ajustado, en este caso se seleccionará el total de probes estudiados mediante con metilación diferencial.

```{r}
top_probes_filt<-topTable(efit, coef="NormVSTum", sort.by = "p", number = nrow(Met_filt))
head(top_probes_filt)
```

### 6.2. Anotación de probes y filtrado de probes no anotados.

Para hacer este filtrado he usado como modelo la función `ClusterProbes` del paquete MethylMix, la cual no se ha utilizado por ocurrencia de un error que no se ha logrado solucionar.

https://github.com/gevaertlab/MethylMix/blob/master/R/Download_Preprocess.R

Lo primero es descargar las anotaciones de los probes del paquete `MethylMix` con la función `data()`.
```{r}
data(ProbeAnnotation)
head(force(ProbeAnnotation))
```

Vemos que probes de los que están diferencialmente anotados tienen anotación del gen cuya metilación miden, y directamente se anota en que posición está dicho probe en top_probes_filt:

```{r}
PresentProbes<-match(ProbeAnnotation[,1],rownames(top_probes_filt))
length(na.omit(PresentProbes))
```

Hay`r length(na.omit(PresentProbes))` probes con metilación diferencial que tienen anotaciones de Gene Symbol disponibles.

Ahora se comprueba que las posiciones anotadas para cada probe son correctas, para ello vemos primero en que filas(probes) de ProbesAnnotation se ha anotado que el probe está diferencialmente expresado.

```{r}
(prueba<-head(which(!is.na(PresentProbes))))
```

Vemos que probes son los que están en esas posiciones:

```{r}
ProbeAnnotation[prueba,]
```

Se puede ver que hay varios probes que miden islas de metilación en los mismos genes, por ello posteriormente se elegirá el probe que tenga mayor metilación diferencia.

Ahora se ve en que posiciones están esos probes en nuestro documento de top_probes_filt:

```{r}
(prueba<-head(na.omit(PresentProbes)))
```

Vemos dichos probes:

```{r}
top_probes_filt[prueba,]
```

Se comprueba que se ha seleccionado correctamente los probes con anotaciones. Además se ve que se ha alterado el orden de los probes y ya no están en p-valor creciente, por lo que a la hora de filtrar será necesario usar `sort` para mantener el orden de p-valor creciente.

```{r}
top_probes_filt[sort(prueba),]
```

Vemos que de nuevo están de menor a mayor p-valor como en top_probes_genes.

Ahora se va a seleccionar dichos probes del total de probes que tuvieron metilación diferencial:

```{r}
nrow(top_probes_filt)
top_probes_filt<-top_probes_filt[sort(na.omit(PresentProbes)),]
nrow(top_probes_filt)
```

```{r}
head(top_probes_filt)
```

Eliminamos del data frame de beta values los probes sin anotación.
```{r}
selec_probes<-match(rownames(top_probes_filt), rownames(Met_filt))
Met_filt<-Met_filt[selec_probes, ]
dim(Met_filt)
```

Se ve que se han seleccionado los probes con anotaciones.

### 6.3. Obtención de genes diferencialmente metilados.

Como ya se vio hay varios probes que estudian la metilación para un mismo gen, primero se va a estudiar cuantos genes tienen metilación diferencial eliminando las duplicacines por gen, y posteriormente se va a seleccionar el probe más significativo por cada gen. De nuevo se ha usado el código disponible en github para la función `ClusterProbes` de `MethilMix`.

La función `MethylMix`, del paquete con el mismo nombre, que usaremos en el siguiente apartado, también estudia la metilación diferencial, pero por gen, y después integra los datos de RNAseq patológicos para seleccionar los genes diferencialmente metilados con mayor efecto en la expresión. Así que aunque en este paso también se podía incluir probes que no estuvieran diferencialmente metilados, se va a usar los que tienen metilación diferencial para reducir gasto computacional y tiempo.

```{r}
rm(names)
rm(selec_mu_pos)
rm(datos)
rm(Met_pat)
rm(datos_Met)
```

* *Número de genes con metilación diferencial.*

```{r}
UniqueGenes<-sort(unique(ProbeAnnotation[!is.na(PresentProbes),2]))
UniqueGenes<-UniqueGenes[which(UniqueGenes != "")] 
length(UniqueGenes)
```

Del total de probes con metilación diferencial hay anotación de probes para `r length(UniqueGenes)` genes. Aunque sería una buena opción quedarnos con el probe con menor p-valor para cada uno de estos genes, y usar todos estos probes en la integración, el número elevado de variables que se sumarían con las de CNA haría imposible integrar todos los datos en el tiempo disponibe. La solución será integrar los datos de metilación con los de expresión génica, y despues seleccionar un porcentage de top genes adecuado como filtrado biológico del metiloma. Pero para ello primero hay que seleccionar un probe por gen.

https://www.nature.com/articles/s42003-020-01491-2

```{r}
head(UniqueGenes)
```

* *Selección de probe por gene con metilación diferencial.*

Primero que todo se adicionará una columna con los Gene Symbols correspondientes a cada probe.

```{r}
selec_pos<-match(rownames(top_probes_filt), ProbeAnnotation[,1])
gene_symbol<-ProbeAnnotation$GENESYMBOL[selec_pos]
head(gene_symbol)
```

Ahora se comprueba que están correctos, para ello se obtienen los 6 primeros probes de "top_probes_filt":
```{r}
names<-rownames(top_probes_filt)
names[1:6]
```

Ahora se estudia los nombres de los genes correspondientes a esos probes.
```{r}
rbind(ProbeAnnotation[ProbeAnnotation$ILMNID==names[1],],
      ProbeAnnotation[ProbeAnnotation$ILMNID==names[2],],
      ProbeAnnotation[ProbeAnnotation$ILMNID==names[3],],
      ProbeAnnotation[ProbeAnnotation$ILMNID==names[4],],
      ProbeAnnotation[ProbeAnnotation$ILMNID==names[5],],
      ProbeAnnotation[ProbeAnnotation$ILMNID==names[6],])
```

Vemos que los genes se han anotado correctamente por lo que ahora se añadirán al data frame "top_probes_filt".

```{r}
top_probes_filt<-as.data.frame(cbind(top_probes_filt, gene_symbol))
head(top_probes_filt)
```

Para seleccionar el probe con mayor metilación diferencial se crea un for loop que por cada gen anotado en el vector "UniqueGenes" selecciona los probes que estudien la metilación de dicho gen. Los probes se almacenan en un data frame temporal "temp_probes" en orden de aparición en "top_probes_filt", por lo tanto también están ordenadas de menor a mayor p-valor. A continuación se elige como probe para el gen el que está en la primera fila de "temp_probes" ya que es el que ha detectado mayor metilación diferencial. Cada probe seleccionado para cada gen se va añadiendo al data frame "dif_met_genes". Al final se obtiene un data frame con el probe con mayor metilación diferencial de cada gen de todos los que se les ha detectado metilación diferencial. Sin embargo, estos probes ya no están ordenados de menor a mayor p-valor pues la guia del loop la llevaron los genes no los probes.

```{r}
dif_met_genes<-data.frame()
for (i in 1:length(UniqueGenes)){
  if (i==1){
    temp_probes<-top_probes_filt[top_probes_filt$gene_symbol==UniqueGenes[i],]
    dif_met_genes<-as.data.frame(temp_probes[1,])
  }
  if (i>1){
    temp_probes<-top_probes_filt[top_probes_filt$gene_symbol==UniqueGenes[i],]
    dif_met_genes<-as.data.frame(rbind(dif_met_genes, temp_probes[1,]))
  }
}
```

Se comprueba que la función funciona correctamente:

```{r}
head(dif_met_genes)
```

* `r UniqueGenes[1]`

```{r}
top_probes_filt[top_probes_filt$gene_symbol==UniqueGenes[1],]
```

Se observa que se seleccionó el de menor p-valor.

* `r UniqueGenes[2]`

```{r}
top_probes_filt[top_probes_filt$gene_symbol==UniqueGenes[2],]
```
De nuevo se observa que se eligió el de menor p-valor, por tanto la función funciona correctamente, y podemos continuar con la selección de probes.

Ahora se va a guardar solo estos probes y en este orden con sus Beta valores, para poder hacer la integración con datos de expresión génica.

```{r}
selec_pos<-match(rownames(dif_met_genes), rownames(Met_filt))
Met_filt<-Met_filt[selec_pos,]
Met_filt[1:6,1:3]
```
Se comprueba que se selecionaran correctamente:

```{r}
head(dif_met_genes)
```

Ahora se sustituirá el nombre de los probes por el nombre de los genes, ya que están en el mismo orden:

```{r}
rownames(Met_filt)<-dif_met_genes$gene_symbol
Met_filt[1:6,1:3]
```

### 6.4. Obtención de probes con metilación diferencial con efecto funcional sobre transcriptoma.

Como indica Mo et al[] se va a integrar los datos de metilación con los de expresión génica para detectar los genes con mayor correlación inversa, es decir, los que la variación de la metilación genere mayor variación en la expresión.

Para poder usar la función `MethylMix` es necesario que los genes de expresión génica y los de Metiloma sean los mismos y estén en el mismo orden. 

```{r}
selec_pos<-match(rownames(Met_filt), rownames(datos_Rnaseq))
datos_Rnaseq<-datos_Rnaseq[selec_pos,]
datos_Rnaseq[1:6, 1:3]
```

Se comprueba que están en el orden correcto con la impresión de datos que se hizo al final del apartado anterior.

Ahora se separa los datos de metiloma de muestras sanas de las patológicas para usarlas con MethylMix.

```{r}
Met_norm<-Met_filt[,1:38]
dim(Met_norm)
```


```{r}
Met_pat<-Met_filt[,39:330]
dim(Met_pat)
```

Se comprueba que tiene las mismas dimensiones que RNAseq:

```{r}
dim(datos_Rnaseq)
```

Ahora ya se puede hacer la integración con `MethylMix`, y se va a realizar de forma paralelizada con 4 núcleos. Para ello se hace 4 clusters de genes y se estudia la metilación diferencial y la correlación inversa de cada set de genes en un núcleo distinto, y posteriormente se combinan los resultados.

```{r}
Met_pat<-as.matrix(Met_pat)
datos_Rnaseq<-as.matrix(datos_Rnaseq)
Met_norm<-as.matrix(Met_norm)
cl <- makeCluster(4)
registerDoParallel(cl)
MethylMixResults <- MethylMix(Met_pat, datos_Rnaseq, Met_norm)
stopCluster(cl)
```

```{r}
driver_genes<-MethylMixResults$MethylationDrivers
head(driver_genes)
```

```{r}
length(driver_genes)
```

Se han obtenido `r length(driver_genes)` genes en los que el efecto de la metilación diferencial afecta la expresión génica, es un número bajo no será necesario seleccionar un porcentaje de los genes, sino que se usarán todos para la integración de datos ómicos.

Ahora se van a seleccionar dichos genes y a guardar sus beta values:

```{r}
selec_pos<-match(driver_genes, rownames(Met_filt))
Met_filt_def<-Met_filt[selec_pos, ]
Met_filt_def[1:6,1:3]
```

Comprobamos que se seleccionaron los genes correctos comparando con la impresión de drive genes obtenida antes, y visualizando las dimensiones de la tabla de beta-values:

```{r}
dim(Met_filt_def)
```

Ahora se procederá a guardar los genes filtrados con sus beta values pero solo para las muestras patológicas.


```{r}
dir.create("Datos_parte3")
resultdir<-file.path("~/Documentos/6to cuatrimestre/TFM/Workflows/Workflow/Datos_parte3", "Metiloma_filtrado.csv")
write.csv(as.data.frame(Met_filt_def[,39:330]), resultdir, row.names = TRUE)
```


Además, se guardará los resultados de top_probes_filt para dichos genes, para poder determinar si están up metilados o down metilados.

```{r}
selec_pos<-match(driver_genes, dif_met_genes$gene_symbol)
Metiloma_params<-dif_met_genes[selec_pos,]
```

```{r}
resultdir<-file.path("~/Documentos/6to cuatrimestre/TFM/Workflows/Workflow/Datos_parte3", "Metiloma_params_filt.csv")
write.csv(as.data.frame(Metiloma_params), resultdir, row.names = TRUE)
```

## 7.Visualización de resultados:

### 7.1. Datos de metilación diferencial por genes:

* **PCA:**

Se ha usado la función extraida del libro Sanz et al[]:

Gonzalo Sanz, Ricardo, and Alex Sánchez-Pla. 2019. “Statistical Analysis of Microarray Data.” In Microarray Bioinformatics, edited by Verónica Bolón-Canedo and Amparo Alonso-Betanzos, 87–121. New York, NY: Springer New York. https://doi.org/10.1007/978-1-4939-9442-7_5.

```{r message=FALSE, warning=FALSE}
plot_PCA <- function (datos,labels, factor, title, scale,colores, size = 1.5, glineas = 0.25) {
  data <- prcomp(t(datos),scale=scale)
# plot adjustments
  dataDf <- data.frame(data$x)
  Group <- factor
  loads <- round(data$sdev^2/sum(data$sdev^2)*100,1)
# main plot
  p1 <- ggplot(dataDf,aes(x=PC1, y=PC2)) +
  theme_classic() +
  geom_hline(yintercept = 0, color = "gray70") +
  geom_vline(xintercept = 0, color = "gray70") +
  geom_point(aes(color = Group), alpha = 0.55, size = 3) +
  coord_cartesian(xlim = c(min(data$x[,1])-5,max(data$x[,1])+5)) +
  scale_fill_discrete(name = "Group")
  # avoiding labels superposition
  p1 + geom_text_repel(aes(y = PC2 + 0.25,label = labels),segment.size = 0.25, size = size) +
  labs(x = c(paste("PC1",loads[1],"%")),y=c(paste("PC2",loads[2],"%"))) +
  ggtitle(paste("Principal Component Analysis for: ",title,sep=" "))+
  theme(plot.title = element_text(hjust = 0.5)) +
  scale_color_manual(values=colores)
}

grupo<-factor(TP)
plot_PCA(Met_filt, labels = colnames(Met_filt),factor = grupo,
         title="Expresión diferencial", scale = FALSE, size = 3,
         colores = c("purple", "orange"))
```
Solo con filtrado por metilación diferencial no parece haber subtipos de COAD claros.

* **Heatmap**

```{r}
## Seleccionamos una gama de colores:
mypalette <- brewer.pal(11,"RdYlBu")
#Hacemos que los colores sean continuos para poder graficar mejor la diferencia 
#expresión génica.
morecols <- colorRampPalette(mypalette)
# Creamos un vector con los colores que le daremos a las muestras según el grupo
#al que pertenezcan
col_muestra <- c("purple","orange")[grupo]
```

Se procede a realizar el heatmap:

```{r message=FALSE, warning=FALSE}
Met_filt<-as.matrix(Met_filt)
heatmap.2(Met_filt[1:500,],labCol=grupo, col=morecols,trace="none", 
          main="500 genes con expresión diferencial",
          ColSideColors=col_muestra,scale="row")
```


### 7.2. Datos de metilación diferencial integrados con expresión diferencial:

* **PCA:**

Se ha usado la función extraida del libro Sanz et al[]:

Gonzalo Sanz, Ricardo, and Alex Sánchez-Pla. 2019. “Statistical Analysis of Microarray Data.” In Microarray Bioinformatics, edited by Verónica Bolón-Canedo and Amparo Alonso-Betanzos, 87–121. New York, NY: Springer New York. https://doi.org/10.1007/978-1-4939-9442-7_5.

```{r message=FALSE, warning=FALSE}
plot_PCA <- function (datos,labels, factor, title, scale,colores, size = 1.5, glineas = 0.25) {
  data <- prcomp(t(datos),scale=scale)
# plot adjustments
  dataDf <- data.frame(data$x)
  Group <- factor
  loads <- round(data$sdev^2/sum(data$sdev^2)*100,1)
# main plot
  p1 <- ggplot(dataDf,aes(x=PC1, y=PC2)) +
  theme_classic() +
  geom_hline(yintercept = 0, color = "gray70") +
  geom_vline(xintercept = 0, color = "gray70") +
  geom_point(aes(color = Group), alpha = 0.55, size = 3) +
  coord_cartesian(xlim = c(min(data$x[,1])-5,max(data$x[,1])+5)) +
  scale_fill_discrete(name = "Group")
  # avoiding labels superposition
  p1 + geom_text_repel(aes(y = PC2 + 0.25,label = labels),segment.size = 0.25, size = size) +
  labs(x = c(paste("PC1",loads[1],"%")),y=c(paste("PC2",loads[2],"%"))) +
  ggtitle(paste("Principal Component Analysis for: ",title,sep=" "))+
  theme(plot.title = element_text(hjust = 0.5)) +
  scale_color_manual(values=colores)
}

grupo<-factor(TP)
plot_PCA(Met_filt_def, labels = colnames(Met_filt_def),factor = grupo,
         title="Expresión diferencial", scale = FALSE, size = 3,
         colores = c("purple", "orange"))
```

De nuevo no parece haber subtipos.

* **Heatmap**

```{r}
## Seleccionamos una gama de colores:
mypalette <- brewer.pal(11,"RdYlBu")
#Hacemos que los colores sean continuos para poder graficar mejor la diferencia 
#expresión génica.
morecols <- colorRampPalette(mypalette)
# Creamos un vector con los colores que le daremos a las muestras según el grupo
#al que pertenezcan
col_muestra <- c("purple","orange")[grupo]
```

Se procede a realizar el heatmap:

```{r message=FALSE, warning=FALSE}
Met_filt_def<-as.matrix(Met_filt_def)
heatmap.2(Met_filt_def[1:500,],labCol=grupo, col=morecols,trace="none", 
          main="500 genes con expresión diferencial",
          ColSideColors=col_muestra,scale="row")
```

Con los datos integrados con expresión diferencial parece haber 5 subtipos de COAD. Se observa como la integración de ambas ómicas mejoró claramente los resultados.
