---
title: 'Trabajo de Fin de Máster: Workflow parte 4 Genómica'
date: "5/6/2021"
output:
  html_document:
    df_print: paged
  pdf_document: default
bibliography: Workflow1.bib
csl: springer-vancouver-brackets.csl
---

**_Máster en Bioinformática y Bioestadística_** 

**Área del trabajo:_2_**

**Título del Trabajo: _Detección de biomarcadores de prognosis en Colon adenocarcinoma mediante la integración de datos ómicos con varios métodos disponibles_**

**Nombre del autor/a:_Sharon Martínez Quiroga_**

**Nombre del consultor/a:_Jaume Sastre Tomàs_**

**Nombre del PRA:_Marc Maceira Duch_**


## Índice:

1. **Preparación del entorno de trabajo:**
  * 1.1. _Preparación del entorno._
  * 1.2. _Carga de paquetes a utilizar._
2. **Descarga de datos.**
3. **Filtrado de missing values** 
4. **Control de calidad**
5. **Selección de muestras**
6. **Selección de genes**
7. **Integración de CNA y RNAseq**
8. **Integración de CNA y Metilación**

## 1. Preparación del entorno de trabajo:

### 1.1. Preparación del entorno:

Lo primero que hacemos es definir en el chunk el atributo cache=TRUE, para que R guarde los resultados de los chunks y solo repita la ejecución de un chunk, y de los otros chunks que se vean afectados por dicho cambio cuando se cambie el código en el chunk.

```{r setup, include=FALSE}
knitr::opts_chunk$set(echo = TRUE, comment = NULL, cache = TRUE)
```

Ahora definimos nuestro directorio:
```{r}
setwd("~/Documentos/6to cuatrimestre/TFM/Workflows/Workflow")
```

### 1.2. Carga de paquetes a utilizar.

Ahora se va a cargar los paquetes que vamos a utilizar y que explicaremos según se vayan requiriendo:
```{r message=FALSE, warning=FALSE}
library(readr)
```

Nos basaremos en Law et al [@Limma].

## 2.Descarga de datos.

Se probó entrenar iClusterBayes con los datos de CNASNP y realizar el filtrado propuesto por el manual de iClusterBayes para datos de CNASNP, pero generó más variables que las de GISTIC_AllByGene en función de los genes afectados. 

Los datos de GISTIC_AllGene ya se descargaron junto con los de metilación con el paquete `curatedTDGAData`, por lo que ahora se cargarán los data frames guardados para poder usarlos en los pasos siguientes.

Para ello primero se cargará el archivo.csv con la función `read_csv` del paquete `readr`. Como se cargan en formato tribble se convertirán a data frame con `as.data.frame`. La primera columna son los nombres de las filas, genes, por lo que se da los valores de la primera columna a las filas con la función `rownames`, y a continuación se elimina la primera columna.

```{r message=FALSE, warning=FALSE}
datos_CNA<-as.data.frame(
  readr::read_csv(
    "Datos_patologicos_parte2/datos_COAD_pat_01_COAD_GISTIC_AllByGene-20160128.csv"))
rownames(datos_CNA)<-datos_CNA$X1
datos_CNA<-datos_CNA[, -1]
datos_CNA[1:5, 1:2]
```

A continuación se va a acortar el nombre de las muestras para que se puedan ver llos datos en menos espacio y para en el Workflow parte4 poder comparar las muestras de este dataset con los de las otras ómicas.

```{r}
datos_CNA[1:5,1:3]
```

```{r}
temp<-colnames(datos_CNA)
colnames(datos_CNA)<-stringr::str_sub(temp, start=1, end=15)
datos_CNA[1:5,1:3]
```
## 3.Filtrado de Missing values:

Lo primero que se hará será crear la función `missing_values` que calcule el porcentaje de missing values por cada columna o fila, para poder observar la calidad de los datos antes del filtrado. No se explicará porque ya se explicó en Workflow_parte1_transcriptómica, ni se comprobará su funcionamiento porque ya se realizó en Workflow_parte2_metilómica.

```{r}
missing_values<-function(data, dimention, total){
  db<-apply(as.matrix(data), dimention, function(y) sum(is.na(y))*100/total)
}
```

* **Porcentaje de Missing Values en muestras**

```{r}
tabla_mv_CNA<-data.frame(missing_values(datos_CNA, 2, nrow(datos_CNA)))
colnames(tabla_mv_CNA)<-"porcentaje"
head(tabla_mv_CNA)
```

Se comprueba si hay alguna muestra con missing values:
```{r}
boxplot(tabla_mv_CNA, col="red",  ylab="Porcentaje de Missing Values")
```

Se observa que no hay missing values en ninguna muestra, igualmente se estudiará los missing values por gen por si el elevado número de genes y los pocos missing values han hecho que el porcentaje se aproxime a 0.

* **Porcentaje de Missing Values en genes**

```{r}
tabla_mv_CNA<-data.frame(missing_values(datos_CNA, 1, ncol(datos_CNA)))
colnames(tabla_mv_CNA)<-"porcentaje"
head(tabla_mv_CNA)
```

Se comprueba si hay missing values:
```{r}
boxplot(tabla_mv_CNA, col="red",  ylab="Porcentaje de Missing Values")
```

De nuevo no hay missing values, por lo tanto ,los datos se pueden usar tal y como están en la integración. 

## 4. Control de Calidad

Estos datos ya se han normalizado y anotado en el nivel en el que se han descargado, aún así vamos a ver la cantidad de ruido que tienen.

```{r}
boxplot(datos_CNA[,1:150], ylab="G-scores", col="light blue", outline=FALSE )
# Se añade una línea horizonta que corresponde con la mediana de G-scores.
abline(h=median(as.matrix(datos_CNA)),col="blue")
title("Boxplots of G-scores")
```
```{r}
boxplot(datos_CNA[,151:292], ylab="G-scores", col="light blue", outline=FALSE )
# Se añade una línea horizonta que corresponde con la mediana de G-scores.
abline(h=median(as.matrix(datos_CNA)),col="blue")
title("Boxplots of G-scores")
```

Se observa que a pesar de estar normalizados los datos muestran una distribución muy distinta debido a que los mismos genes no están afectados en todas las muestras, y cuando lo están no lo están de la misma forma. Por ello la normalización no es capaz de homogeneizar los datos. 

## 5. Seleccion de muestras

```{r}
Metiloma_filtrado <- as.data.frame(read_csv("Datos_parte3/Metiloma_filtrado.csv"))
rownames(Metiloma_filtrado)<-Metiloma_filtrado$X1
Metiloma_filtrado<-Metiloma_filtrado[,-1]
head(match(colnames(Metiloma_filtrado), colnames(datos_CNA)))
```

Vemos que tienen el mismo orden ya que en el Workflow parte2 se descargaron juntos y se seleccionó las muestras que estuvieran en ambos. El primer Na corresponde a la columna con los nombres de los genes.

6. **Selección de genes con CNA que tengan expresión diferencial**

Para no afectar demasiado los resultados de la integración de las tres ómicas, en vez de usar datos de CNA integrados con genómica por correlación, se van a elegir, para el análisis de integración con iClusterBayes, todos los genes con CNA que hayan mostrado alteración en la expresión génica. Este filtrado no será tan específico como el de correlación, pero permitirá ver mejor la diferencia entre los resultados de integrar dos omicas o tres. 

```{r message=FALSE, warning=FALSE}
datos_Rnaseq_dif<-read_csv("Datos_parte1/transcriptoma_def_logFPKM.csv")
datos_Rnaseq_names<-datos_Rnaseq_dif$X1
```

```{r}
selec_pos<-na.omit(match(datos_Rnaseq_names, rownames(datos_CNA)))
CNA_dif_GE<-datos_CNA[selec_pos, ]
dim(CNA_dif_GE)
```

```{r}
CNA_dif_GE[1:5,1:3]
```

Se guarda por último los datos filtrados hasta este momento para usarlos en iClusterBayes:

```{r}
dir.create("Datos_parte4")
resultdir<- file.path("~/Documentos/6to cuatrimestre/TFM/Workflows/Workflow/Datos_parte4", "CNA_GISTIC_filt.csv")
write.csv(CNA_dif_GE, resultdir, row.names = TRUE)
```

## Bibliografía:













